臺灣高等法院刑事判決                            九十一年度上易字第四０五號
    上  訴  人
    即  被  告  乙○○
    選任辯護人  王如后
右上訴人因違反商標法等案件，不服臺灣桃園地方法院九十年度易字第二八號，中華
民國九十年十一月六日第一審判決（起訴案號：臺灣桃園地方法院檢察署八十九年度
偵字第一九三五七號），提起上訴，本院判決如左：
    主  文
原判決撤銷。
乙○○被訴違反商標法部分無罪；被訴違反專利法部分公訴不受理。
    理  由
壹、公訴意旨略以：乙○○與甲○○（業經臺灣桃園地方法院八十九年易字第三二六
    五號判決違反商標法部分無罪，違反專利法部分公訴不受理確定）共同基於概括
    之犯意聯絡，自民國（下同）八十八年三月間起至八十八年十月間止，未經丙○○或鑫紅機械廠有限公司之同意或授權，由乙○○提供購自丙○○之「插紗座之
    構造」製品，指定甲○○照樣製造，甲○○遂依其指定之式樣及數量，先後在其
    設於桃園縣桃園市○○路四五五號「瑞益鐵工廠」，知情仿造丙○○登記享有新
    型專利（登記第一三七三一三號）「插紗座構造」製品，其上並打造仿冒丙○○
    為負責人之鑫紅機械廠有限公司登記享有商標專用權利（登記第一九五六九二號
    「起訴書誤載為第一九六六九二號」，及第一九五六九三號之「鑫紅及圖」圖樣
    ，合計數量逾三千六百八十座，甲○○並於八十八年七月及八十八年十月先後二
    次出售前開插紗座予乙○○，迄八十九年五月四日，為法務部調查局新竹調查站
    在前開「瑞益鐵工廠」查獲，扣得仿冒插紗座十個、塑料二十個、發票一張、流
    水帳二張，因認乙○○涉有專利法第一百二十五條、第一百二十八條、商標法第
    六十二條第一款、第六十三條之罪嫌云云。
貳、違反商標法部分：
一、按犯罪事實應依證據認定之，無證據不得推定其犯罪事實。又不能證明被告犯罪
    者，應諭知無罪之判決，刑事訴訟法第一百五十四條、第三百零一條第一項分別
    定有明文。又告訴人之告訴，係以使被告受刑事訴追為目的，是其陳述是否與事
    實相符，仍應調查其他證據以資審認（最高法院五十二年台上字第一三○○號判
    例參照）。本件公訴人認被告乙○○有違反商標法犯行，係以告訴人鑫紅機械廠
    有限公司之指訴及被告所使用之商標經經濟部智慧財局審認為近似於告訴人享有
    商標專用權之商標為其主要論據。訊據被告乙○○堅決否認有公訴人所指犯行，
    辯稱：被告係春茂實業股份有限公司之負責人，八十八年三月間，被告因公司生
    產設備所需，向甲○○訂購「插紗座」約三千六百八十座，被告向甲○○訂購之
    初，曾委請甲○○至被告公司查看實物之款式，並測量尺寸，被告並未要求甲○○製作與「鑫紅機械廠有限公司」一模一樣之插紗座，被告向甲○○訂購插紗座
    ，係用於本身公司之生產機器設備上，並未有欺騙他人及轉售之行為，且其款式
    為一般通用之款式，至於甲○○所押印之圖樣，本為一般鐵工廠業者常用之圖型
    ，並無何特殊性，甚至甲○○於其贈送之桌曆封面上，亦印有相同圖樣，被告實
    無法知悉此一常見於鐵工廠製造業之標誌乃鑫紅機械廠有限公司之註冊商標，甲○○於其製造之插紗座上，押印其慣用之圖樣，並標明自己工廠之名稱「瑞益」
    ，乃係一般商業習慣，並非被告要求各等語。
二、按商標之作用，乃在表彰商標專用權人所生產、製造、加工、揀選、批售或經紀
    之商品，使一般購買者認識該商標之商品，並藉以辨別商品之來源及信譽。故商
    標法第六十二條第一款所謂意圖欺騙他人，於同一商品或類似商品，使用相同或
    近似於他人註冊商標之圖樣罪，必行為人在其製造之同一商品或類似商品上所使
    用之商標圖樣，並非原廠製作之商標圖樣，而係出於行為人之擅自仿冒，足使一
    般人對該商品之來源與信譽發生混淆者，始足當之。
三、經查：附表編號一、二「鑫紅及圖」之商標為商標專用權人鑫紅機械廠有限公司
    （下稱鑫紅公司）享有商標專用權之正商標及聯合商標，有經濟部中央標準局商
    標註冊證二份在卷可稽，而附表編號三為告訴人鑫紅公司使用於其所製造銷售之
    插紗座上之商標，附表編號四為被告委託甲○○製作插紗座上之圖樣。依附表編
    號一、二及編號四所示之商標與圖樣觀之，被告委託甲○○製作之插紗座所使用
    之「瑞益及圖」之圖樣與告訴人鑫紅公司享有商標專用權之「鑫紅及圖」商標，
    文字部分明顯不相同，應無疑義，至是否構成近似，則值深論。按商標圖樣是否
    近似，以具有普通知識經驗之購買人，於購買時施以普通所用之注意，有無混同
    誤認之虞判斷之。商標法施行細則第十五條第一項定有明文。告訴人鑫紅公司享
    有商標專用權之「鑫紅及圖」正商標及聯合商標，其商標圖形部分為一齒輪中央
    有一倒工字樣，於圖形二側則分別有鑫紅及SHIN HORNG文字，而被告所使用之「
    瑞益及圖」圖樣，其圖形部分亦為一齒輪中央為倒工字形，而於圖形之右側則為
    「瑞益」二文字，有附表之商標及圖樣可稽，依該商標及圖樣文字部分，分別為
    「鑫紅」及「瑞益」明顯不同，則以一具普通知識經驗之購買人，應無將「瑞益
    」誤認為「鑫紅」之虞，又該商標之圖形部分齒輪圖形，為一般社會大眾所慣用
    之圖形，尤以機械、鐵工業為甚，此有被告所提中華民國全國工業總會、台灣區
    機器工業同業公會網站網頁、扶輪社及廣告、名片等多份在卷可稽，即甲○○所
    送給被告之桌曆亦使用該種齒輪圖形（見本院卷被告九十年十二月十三日上訴答
    辯狀所附之證物）。依告訴人鑫紅公司商標之齒輪圖形，亦無使一具有普通知識
    經驗之購買人僅見齒輪圖形即誤認該商品為鑫紅公司所生產，因之，被告委託甲○○製造之插紗座使用該齒輪圖形及甲○○之「瑞益」鐵工廠文字，難認與告訴
    人享有專用權之「鑫紅及圖」商標有相同或近似。且甲○○被訴違反商標法之案
    件，亦同此認定並經判決無罪確定在案，亦有該案判決在卷足憑。
四、附表編號三所示之商標為告訴人鑫紅公司使用於其所生產享有新型專利權之插紗
    座產品上之商標，依該商標圖樣，左側為一齒輪圖形，右側則為英文及數字E-00
    2，顯與其有專用權之正商標及聯合商標圖樣 (即附表編號一、二)明顯不同，告
    訴人鑫紅公司未將其有專用權之正商標、聯合商標使用於插紗座產品上，殆無疑
    義。又商標法第六十二條第一款係以意圖欺騙他人，於同一商品或類似商品，使
    用相同或近似於他人註冊商標之圖樣為其犯罪構成要件，因之，其使用他人註冊
    商標而受刑事處罰者，以行為人有欺騙他人之意圖為前提要件，而所謂意圖欺騙
    他人，係指以主觀仿造之意思，故意以低劣品質之商品，銷售高於品質之價格，
    以欺騙消費者，或對他人廣為宣傳有知名度之品牌，故意使用該品牌，以欺騙消
    費者之謂。被告委託甲○○製造生產本件訟爭之插紗座，係緣於鑫紅機械廠有限
    公司所生產之插紗座具節省空間及使用便利優點，惟因鑫紅公司之售價較高，因
    之乃向甲○○訂購，並請其至工廠按鑫紅公司所生產之插紗座產品製造相同之插
    紗座，惟並未指示甲○○將前開商標標記於其所購之插紗座上，甲○○依指示臨
    摹繪圖後，交付開模及製造，已據甲○○於本院九十一年三月二十七日調查時供
    述明白，甲○○所生產之插紗座係全數供被告乙○○經營之春茂公司工廠使用，
    並符合被告乙○○所預期之產品品質，被告辯稱無欺騙他人之主觀不法意圖，堪
    以採信。
五、又依據臺灣桃園地方法院八十九年易字第三二六五號甲○○被訴違反商標法等確
    定判決所載，甲○○於該案辯稱，伊從事鐵工業數十年，於業界素有商譽，伊所
    製造之插紗座係乙○○所訂購，乙○○要伊至其工廠內並指定某一插紗座要伊完
    全臨摹製作，伊在現場繪圖後，即交付製模、生產，伊所臨摹繪圖之插紗座上並
    無告訴人「鑫紅及圖」商標字樣，而該插紗座上所使用之齒輪圖形為鐵工業界所
    慣用之圖形，伊並不知該齒輪圖形為告訴人之商標，又伊雖依乙○○之指示臨摹
    製作生產所需用之插紗座，然伊為明產品責任，因之自行在其產品打上「瑞益」
    名稱及齒輪圖樣，伊並無欺騙他人之故意等語。足認甲○○係自行在其生產之插
    紗座上打上「瑞益」二字及齒輪圖樣，並非被告教唆甲○○所為。綜上所述，告
    訴人既未於其商品上正確使用商標，且被告委託甲○○製造之插紗座其上所使用
    之圖樣尚難認與告訴人之商標相同或近似，且被告亦無欺騙他人之故意，被告僅
    係委託甲○○製造插紗座，並無教唆甲○○製造仿冒之商標，被告之行為即與商
    標法第六十二條第一款、第六十三條之構成要件不符，此外亦查無其他積極證據
    足認被告有公訴人所指違反商標法之犯行，原審未予詳察，對被告被訴違反商標
    法部分為有罪之判決，容有未洽，被告提起上訴，否認違反商標法，為有理由，
    應由本院將原判決撤銷改判，另諭知被告被訴違反商標法部分無罪。
、違反專利法部分：
一、按告訴乃論之罪，告訴人於第一審辯論終結前，得撤回其告訴。又告訴乃論之罪
    ，其告訴經撤回者，法院應諭知不受理判決。刑事訴訟法第二百三十八條第一項
    、第三百零三條第三款，分別定有明文。
二、本件被告訴違反專利法第一百二十五條、第一百二十八條之罪，依同法第一百三
    十一條第一項須告訴乃論，告訴人丙○○於九十年十月二十三日，原審辯論終結
    以前，已具狀撤回對被告乙○○之告訴，有撤回告訴狀附卷可稽（見原審卷第九
    十頁）。原審因對被告被訴違反商標法部分為有罪之判決，故對被告被訴違反專
    利法部分於判決理由中敘明不另為不受理之諭知，因本院就被告被訴違反商標法
    部分為無罪之判決，且被告亦對原判決起上訴，自應由本院就被告被訴違反專利
  法部分，另為公訴不受理之判決。
據上論斷，應依刑事訴訟法第三百六十九條第一項前段、第三百六十四條、第三百零
一條第一項、第三百零三條第三款，判決如主文。
本案經檢察官沈明彥到庭執行職務。
中    華    民    國      九十一  年       五       月        七        日
                             臺灣高等法院刑事第二十二庭
                                 審判長法  官  許  正  順
                                       法  官  胡  方  新
                                       法  官  林  明  俊
右正本證明與原本無異。
不得上訴。
                                       書記官  蕭  進  忠
中    華    民    國      九十一  年       五       月        八        日
